臺灣雲林地方法院刑事判決　　　　　　　 99年度訴字第553號
公　訴　人　臺灣雲林地方法院檢察署檢察官
被　　　告　黃耀煌
選任辯護人　李建忠律師
被　　　告　李忠宜
　　　　　　沈宏達
　　　　　　邱宥肇
　　　　　　姚佳華
上列被告因貪污等案件，經檢察官提起公訴（99年度偵字第3430號）
，本院判決如下：
    主    文
黃耀煌共同犯強制罪，處有期徒刑陸月。又犯強制罪，處有期徒
刑陸月。又犯恐嚇得利未遂罪，處有期徒刑壹年貳月。應執行有
期徒刑貳年，褫奪公權肆年。
李忠宜共同犯強制罪，處有期徒刑月。如易科罰金，以新臺幣
壹仟元折算壹日。
沈宏達共同犯強制罪，處有期徒刑月。如易科罰金，以新臺幣
壹仟元折算壹日。
邱宥肇共同犯強制罪，處有期徒刑月。如易科罰金，以新臺幣
壹仟元折算壹日。
姚佳華共同犯強制罪，處有期徒刑月。如易科罰金，以新臺幣
壹仟元折算壹日。
黃耀煌其餘被訴部分無罪。
    事    實
一、黃耀煌係雲林縣議會議員，為依據法令服務於地方自治團體
    所屬機關，具有議決預算等法定職務權限之公務員，因其知
    悉址設雲林縣斗六市○○里○○路577 號之璟美環保科技有
    限公司（下稱璟美公司）經營一般事業廢棄物掩埋場，著有
    利潤，且璟美公司負責人林文優有意開設老人安養中心，適
    黃耀煌女友鄭素卿所有位於嘉義縣太保市○○段過溝小段52
    9 地號土地（以下簡稱529 地號土地），因該土地係由黃耀
    煌實際操作供投資用途，並已貸款2 千餘萬元，黃耀煌不堪
    沈重之利息負擔，急欲出售，卻苦無買主，竟心生由璟美公
    司承受上開土地貸款之動機，而為下列強制、恐嚇得利未遂
    等犯行：
  (一)黃耀煌與李忠宜、沈宏達、邱宥肇、姚佳華等人共同基於妨
    害他人行使權利之犯意聯絡，於民國（下同）97年06月23日
    上午07時40分許，由黃耀煌駕駛車號5550-GK 號自小客車搭
    載邱宥肇、李忠宜駕駛車號4262-NE 號自小貨車、沈宏達駕
    駛T3-6683 號自小客車搭載姚佳華、另外2 名姓名年籍不詳
    之成年男子分別駕駛Y7-5852 號自小貨車、C6-1312 號自小
    客車前往璟美公司位於雲林縣斗六市八德里之掩埋場，以將
    C6-1312 號自小客車停置於通往該掩埋場之主要聯外道路中
    央，而車號4262-NE 號自小貨車及Y7-5852 號自小貨車則停
    在通往上開主要聯外道路之分岔路上，車號5550-GK 號自小
    客車則停置在周圍路旁之強暴方式，阻擋清運事業廢棄物至
    該掩埋場之廠商大凱、妙管家、順竹等公司之清運車輛進入
    該掩埋場，而妨害大凱、妙管家、順竹等公司清運車輛之通
    行權。嗣璟美公司之總經理張立堂（起訴書誤載為張立原，
    原名張晉彰）接獲通知後，會同該公司經理莊啟展前往現場
    ，黃耀煌要求對上開清運廠商的所有車輛逕行採樣，以查證
    是否有感染性醫療廢棄物，雖張立堂向黃耀煌表示璟美公司
    同意黃耀煌會同環保局來採樣，但請求先讓車輛將廢棄物傾
    倒在掩埋場內，屆時再由黃耀煌進入掩埋場採樣，然黃耀煌
    堅持不讓清運之車輛進入掩埋場，嗣經協調，雲林縣政府環
    保局局長黃揮原才指定將廢棄物傾倒於斗六市萬年里的垃圾
    轉運站內，環保局再會合黃耀煌進行檢查、採樣，然事後環
    保局出具之報告均顯示欲進入璟美公司掩埋場清運之廢棄物
    並無感染性醫療廢棄物。
  (二)黃耀煌未待上開檢驗結果是否合法，即另基於妨害他人行使
    權利之犯意，於97年07月07日08時至14時30分許，僱用不知
    情之司機駕駛挖土機，欲強行進入上開掩埋場逕行開挖，璟
    美公司總經理張立堂、經理莊啟展前往現場，莊啟展向黃耀
    煌詢問「是否公司有得罪之處、請多指教」等語，黃耀煌竟
    回以「你公司有夠白目，我是議會環保召集人，如果大家沒
    講好，休想營運，你跟你的老闆轉述」等語，張立堂向黃耀
    煌表示其多次前來掩埋場，已造成掩埋場無法正常營運，黃
    耀煌亦回以「你們公司沒有給我滿意答覆，公司休想繼續正
    常營運，如果能繼續營運下去，我議員身分馬上辭掉」等語
    ，暗示會以議員職權持續阻撓掩埋場營運，張立堂、莊啟展
    因而心生畏懼。嗣不知情之雲林縣環保局課長阮雲生獲報前
    往掩埋場，經黃耀煌強力要求，阮雲生乃派員開挖並採集掩
    埋場上約80立方公尺之廢棄物，然檢驗結果仍無感染性醫療
    廢棄物，亦無非法廢棄物。
  (三)黃耀煌經上開2 次到璟美公司掩埋場施壓後，見時機成熟，
    即委由不知情之某年籍姓名不詳之成年男子於97年07月11日
    上午，攜帶一裝有上開529 地號土地謄本之信封，至璟美公
    司由該公司人員收受，並告知璟美公司若有意購買該土地，
    得與黃耀煌聯絡，因該土地已貸款2 千餘萬元，並無出售之
    價值，然黃耀煌即以此暗示璟美公司如能承接該土地，璟美
    公司即可不再遭到騷擾。璟美公司董事洪植一適於同日前往
    璟美公司辦公室，開啟信封後，發現其內裝有529 地號土地
    登記謄本，且信封封面印有黃耀煌開設之「來來汽車旅館」
    等字樣，因其前由林文優處得知黃耀煌求售來來汽車旅館之
    事，遂將信封交給林文優，然林文優等一時猶豫，後又因案
    遭羈押禁見，致黃耀煌之恐嚇得利犯行未遂。
二、案經臺灣雲林地方法院檢察署檢察官指揮法務部調查局雲林
    縣調查站及雲林縣警察局虎尾分局、斗六分局、北港分局、
    臺西分局、刑警大隊報告偵辦後起訴。
    理    由
甲、關於證據能力方面：
壹、關於洪植一98年02月27日及許秋霞、賴淑雲、郭秀惠、曾利
    彥等人於99年07月12日警詢筆錄之證據能力：
    被告以外之人於檢察事務官、司法警察官或司法警察調查中
    所為之陳述，與審判中不符時，其先前之陳述具有較可信之
    特別情況，且為證明犯罪事實存否所必要者，得為證據，亦
    為刑事訴訟法第159 條之2 所明定。該條所謂「具有較可信
    之特別情況」，係指證人於司法警察調查中所為之陳述，與
    審判中不符，而其先前之陳述，從客觀上之環境或條件等情
    況加以觀察，有足以取代審判中交互詰問之可信性保證者而
    言。查洪植一98年02月27日及許秋霞、賴淑雲、郭秀惠、曾
    利彥等人於99年07月12日之警詢筆錄，均屬被告以外之人於
    審判外之陳述，被告黃耀煌及其辯護人均不同意上開筆錄有
    證據能力（見本院筆錄卷第62頁背面至第63頁）。本院認洪
    植一、許秋霞、賴淑雲、郭秀惠、曾利彥等人於警詢之陳述
    與本院證述內容，大致相符，並無「具有較可信之特別情況
    」，故應排除洪植一、許秋霞、賴淑雲、郭秀惠、曾利彥等
    人上開警詢筆錄之證據能力。
貳、被告以外之人於偵查中向檢察官所為之陳述，除顯有不可信
    之情況者外，得為證據，刑事訴訟法第159 條之1 第2 項定
    有明文。檢察官在偵查中對被告以外之人所為之偵查筆錄，
    性質上屬傳聞證據，惟刑事訴訟法規定檢察官代表國家偵查
    犯罪、實施公訴，依法其有訊問被告、證人及鑑定人之權，
    證人、鑑定人並須具結，而實務運作時，檢察官偵查中向被
    告以外之人所取得之陳述，原則上均能遵守法律規定，不致
    違法取供，其可信度極高。職是，被告以外之人前於偵查中
    已具結而為證述，除反對該項供述得具有證據能力之一方，
    已釋明「顯有不可信之情況」之理由外，不宜遽指該證人於
    偵查中之陳述不具證據能力。林文優、張立堂、莊啟展、洪
    植一、陳沼月、阮雲生、鄭素卿、陳文雄、許秋霞、賴淑雲
    、郭秀惠、曾利彥、沈宏達、邱宥肇、李忠宜、姚佳華等人
    於檢察官面前製作之證述筆錄（見99他608 卷(一)第51頁至第
    53頁、第55頁至第60頁、第62頁至第64頁、第66頁至第72頁
    、第100 頁至第103 頁、第109 頁至第113 頁、第132 頁至
    第135 頁；99他608 卷(二)第35頁至第39頁、第51頁至第53頁
    、第58頁至第60頁），係檢察官令其等以證人身分具結後所
    為之證述，有上開證人等之結文附卷可稽（見99他608 卷(一)
    第54頁、第61頁、第73頁、第104 頁、第114 頁、第136 頁
    ；99他608 卷(二)第40頁、第54頁、第61頁），被告黃耀煌、
    李忠宜、沈宏達、邱宥肇、姚佳華及辯護人均未提及檢察官
    在訊問時有何不法取供之情形，亦未釋明證人林文優、張立
    堂、莊啟展、洪植一、陳沼月、阮雲生、鄭素卿、陳文雄、
    許秋霞、賴淑雲、郭秀惠、曾利彥、沈宏達、邱宥肇、李忠
    宜、姚佳華等人之證述有何顯不可信之情況，依上開規定，
    證人林文優、張立堂、莊啟展、洪植一、陳沼月、阮雲生、
    鄭素卿、陳文雄、許秋霞、賴淑雲、郭秀惠、曾利彥、沈宏
    達、邱宥肇、李忠宜、姚佳華等人上述之證述筆錄，自得作
    為本案證據使用。
、另信封影本1 份，係以文書本身作為證明資料之證物，非屬
    傳聞法則所排除之書面證據；至於嘉義縣太保市○○段過溝
    小段529 地號土地登記謄本、地籍圖謄本、地籍謄本等影本
    各1 份，均係就土地權利事項與狀態加以記載，並不涉及該
    製作文書之公務員主觀判斷或意見，且記載事項不因申請人
    之不同而有所變動，並非針對特定事件所製作，自屬刑事訴
    訟法第159 條之4 第1 款所規定之紀錄文書。且被告黃耀煌
    及其辯護人雖曾於99年11月25日準備程序時，爭執上開書面
    證據之證據能力（見本院筆錄卷第62頁背面），惟於100 年
    06 月28 日審判時則表示對於上開書證之證據能力均不爭執
    （見本院筆錄卷第219 頁背面）。依前揭說明，上開證據，
    對被告黃耀煌仍應認有證據能力。
肆、又被告以外之人於審判外之陳述，雖不符刑事訴訟法第159
    條之1 至之4 等4 條規定，而經當事人於審判程序同意作為
    證據，法院審酌該陳述作成時之情況，認為適當者，亦得作
    為證據，同法第159 條之5 第1 項定有明文。經查，本判決
    後開引用被告以外之人於審判外之陳述，原則上均不得作為
    證據使用，惟被告黃耀煌、李忠宜、沈宏達、邱宥肇、姚佳
    華及黃耀煌之辯護人等，均同意作為證據使用（見本院筆錄
    卷第62頁背面至第63頁、第132 頁、第219 頁背面），而本
    院審酌該等言詞陳述及書面陳述作成之情況，未見有何不適
    當之情形，故依前開規定，均應認有證據能力。
乙、有罪部分：
壹、認定犯罪事實所憑之證據及理由
一、事實一、(一)部分：
  (一)被告黃耀煌部分：
    1.訊據被告黃耀煌固坦承於97年06月23日上午07時40分許，
      駕駛車號5550-GK 號自小客車搭載被告邱宥肇、被告李忠
      宜駕駛車號4262-NE 號自小貨車、被告沈宏達駕駛T3-668
      3 號自小客車搭載姚佳華、另外2 名姓名年籍不詳之成年
      男子駕駛Y7-5852 號自小貨車、C6-1312 號自小客車前往
      璟美公司位於雲林縣斗六市八德里之掩埋場，並將車號C6
      -1312 號自小客車停置於該掩埋場聯外道路中央，致使清
      運事業廢棄物至該掩埋場之廠商大凱、妙管家、順竹等公
      司之清運車輛無法進入掩埋場之事實，惟否認涉有強制犯
      嫌，辯稱：只有車號C6-1312 號自小客車係停在路中央，
      目的係為對清運車輛進行採樣，至於其他車輛均停靠在路
      邊，可讓自小客車進出云云。
    2.【妨害廠商大凱、妙管家、順竹等公司之清運車輛進入掩
      埋廠之通行權】
      (1)97年06月23日，車號C6-1312 號自小客車停置於通往璟
        美公司掩埋場之主要聯外道路中央，而車號4262-NE 號
        自小貨車及Y7-5852 號自小貨車則停在通往上開主要聯
        外道路距離約10公尺至20公尺左右之分岔路上，車號55
        50-GK 號自小客車則停置在周圍路旁，形成圍堵之事實
        ，業據證人張立堂於本院審理時證述明確（見本院筆錄
        卷第198 頁至第199 頁），並有照片10張（見99他608
        卷(二)第01頁至第05頁）附卷可參。是上開車輛以圍堵方
        式擋住通往璟美公司掩埋場之事實，應可認定。
      (2)清運事業廢棄物至本案掩埋場之廠商大凱、妙管家、順
        竹等公司之清運車輛，於上開時、地因為C6-1312 號自
        小客車停在路中央，致無法進入掩埋場之事實，除經被
        告黃耀煌坦承外，並經證人張立堂、莊啟展、李忠宜、
        沈宏達、邱宥肇、姚佳華於偵查中及本院審理時證述明
        確，復有現場照片10張附卷可參，足認大凱、妙管家、
        順竹等公司之清運車輛，於上開時、地確因被告黃耀煌
        等人將車輛停置在本案掩埋場聯外道路中央及形成圍堵
        方式，致無法進入掩埋場之事實，應堪認定。
    3.【對上開清運車輛逕行採樣，結果並無感染性醫療廢棄物
       】
      (1)被告黃耀煌堅持對上開清運車輛逕行採樣之事實，業據
        證人張立堂於偵查中證述：「…璟美公司同意他會同環
        保局來採樣，讓車輛將廢棄物傾倒在我們垃圾場內，任
        由黃耀煌採樣，黃耀煌不同意，在他強勢要求下，雲林
        縣政府環保局局長黃揮原才指定將廢棄物傾倒於斗六市
        萬年里的垃圾轉運站內，環保局再會合黃耀煌進行檢查
        、採樣，事後環保局報告證明進入璟美公司垃圾場的廢
        棄物都是合法的，並沒有感染性醫療廢棄物等語明確（
        見99他608卷(一)第56頁）。
      (2)對上開清運車輛採樣結果係屬一般事業廢棄物，並無感
        染性醫療廢棄物之事實，亦據證人阮雲生於偵查中及本
        院審理時證述明確（見99他608 卷(一)第110 頁；本院筆
        錄卷第205 頁背面）。
    4.【非屬行使公權力之行為】
      縣議員係縣級民意機關，依法代表縣民行使職權，其職權
      依據地方制度法第36條及雲林縣議會組織自治條例第15條
      規定：縣（市）議會之職權如下：(1)議決縣規章。(2)議決
      縣預算。(3)議決縣特別稅課、臨時稅課及附加稅課。(4)議
      決縣財產之處分。(5)議決縣政府組織自治條例及所屬事業
      機構組織自治條例。(6)議決縣政府提案事項。(7)審議縣決
      算之審核報告。(8)議決縣議員提案事項。(9)接受人民請願
      。(10)其他依法律或上級法規賦予之職權。而擔任審查會環
      保召集人之縣議員，其職權依據「雲林縣議會議事規則」
      （下稱本議事規則）之相關規定，其職權為：(1)本議事規
      則第57條規定：本會開會期間，得視業務性質設立3 至6
      個審查委員會，分別審查議案，每一審查委員會置召集人
      1 人至3 人。(2)本議事規則第59條規定：審查委員會開會
      時，由召集人為主席，審查會不因出席未達過開數而延會
      ，其表決以出席議員過半數之同意行之。對於少數意見，
      並得列入記錄。(3)本議事規則第60條規定：審查委員會得
      請提案人、請願人或縣政府派員列席說明，但不得參與討
      論表決。(4)本議事規則第63條規定：審查委員會審查議案
      ，應簽註意見或提出報告，提付大會討論，如有必要，召
      集人應將少數意見一併報告。(5)本議事規則第64條規定：
      本會對屬於職權內之事項，認有專案研究或對外蒐集資料
      之必要，得經大會通過設專案小組。專案小組之人數、人
      選及召集人，由議長就議員中擬定，提出大會通過之，議
      員對於本身有利害關係之事項，不得參加專案小組。(6)本
      議事規則第65條規定：專案小組從事研究或對外蒐集資料
      ，應以大會賦予之任務為範圍，必要時，得請有關單位供
      給資料或說明。專案小組研究或對外蒐集資料之結果，應
      提報大會討論，不得擅自對外發表。(7)本議事規則第66條
      規定：審查委員會審查議案或專案小組專案研究時，得提
      經大會決議通過，舉辦聽證會。另縣議員如有接獲民眾之
      陳情或檢舉案，且議員對其所監督之業務認有專案研究或
      對外蒐集資料之必要，得經大會通過設專案小組，但專案
      小組從事研究或對外蒐集資料，應以大會賦予之任務為範
      圍，必要時，得請縣政府有關單位提供資料或說明，或會
      同縣政府有關單位至現場進行「實地勘察」，至於該「實
      地勘察」之行為是否等同於「稽查」之行政作為，目前法
      令上並無明確之解釋。此有雲林縣議會99年10月22日雲議
      法字第09900023781 號函1 份附卷可參（見本院函查卷第
      17頁至第19頁）。是依上開說明，縣議員固有接受人民請
      願之職權，且得會同縣政府有關單位至現場進行「實地勘
      察」，惟被告黃耀煌就本案所為之採樣、開挖行為，是否
      屬其職權範圍，自應探究其手段與目的間之關聯性，故被
      告黃耀煌若僅係行使其縣議員之職權，何以尚未得知97年
      06月23日採樣之檢驗結果是否合法，隨即另以懷疑璟美公
      司已收受非法廢棄物為由而要求進入本案掩埋場進行開挖
      ，且本案若僅有事實一、(一)及(二)之採樣、開挖行為，或許
      可認定為縣議員職權之行使，然由事實一、(三)所示之行為
      ，已使被告黃耀煌假藉行使縣議員職權之行為，而另有所
      圖之目的，昭然若揭（詳如後述），故由被告黃耀煌之行
      為與目的間之關聯性而言，其非為行使縣議員職權之目的
      而為乃係另有目的，故本院認為被告黃耀煌係利用其縣議
      員身分之機會而另有所圖，故其上開採樣、開挖之行為，
      自難認屬縣議員之職權行為，是被告及辯護人辯稱係行使
      縣議員職權及亦有甚多縣議員於議會提出質詢而認屬行使
      公權力乙節，即非可採。
    5.強制罪之成立，僅需行為人於客觀上有使人行無義務之事
      或妨害他人行使權利之行為，主觀上並對於使人行無義務
      之事或妨害他人行使權利之情形有所認識並決意使其發生
      者，即為已足，至其前因與動機為何，在所不問。又強制
      罪之強暴、脅迫，在程度上袛須足以妨害他人行使權利，
      或足使他人行無義務之事為已足，並非以被害人之自由，
      受到完全壓制或絕對阻礙為必要（最高法院85年臺非字第
      75 號 判決意旨參照）。是被告黃耀煌辯稱係依職權要求
      環保局進行採樣，及尚有其他道路可供通行云云，依據前
      揭說明及判決意旨，其原因與動機為何，無礙於強制罪之
      成立，且被告黃耀煌等人之行為，既已使大凱、妙管家、
      順竹等公司之清運車輛原可自由進入本案掩埋場之權利受
      到阻礙而無法行使，即已成立強制罪，至於是否為唯一聯
      外道路，並無礙於本罪之成立。
  (二)被告李忠宜、沈宏達、邱宥肇、姚佳華部分：
    上開97年06月23日妨害大凱等公司之清運車輛行使權利之事
    實，業據被告李忠宜、沈宏達、邱宥肇、姚佳華於本院審理
    時均坦白承認（見本院筆錄卷第210 頁背面），核與證人張
    立堂、莊啟展證述情節相符，並有現場照片附卷可參，足認
    被告李忠宜、沈宏達、邱宥肇、姚佳華等人之自白與事實相
    符，堪以採信。
  (三)準此，被告黃耀煌、李忠宜、沈宏達、邱宥肇、姚佳華，此
    部分強制罪之犯行，均堪認定，均應依法論科。
二、事實一、(二)部分：
  (一)訊據被告黃耀煌固坦承於97年07月07日上午前往本案掩埋場
    ，嗣雲林縣環保局課長阮雲生獲報前往，並派員開挖及採集
    掩埋場上約80立方公尺之廢棄物，且依據97年07月07日雲林
    縣環保局工作稽查紀錄所載現場稽查後處理情形為：查該項
    廢棄物亦為璟美公司所收受之一般廢棄物，並無感染性醫療
    廢棄物等事實，惟否認涉有強制、恐嚇罪嫌，辯稱：當日是
    環保局排定好之行程，其被環保局通知說要去開挖，司機也
    是環保局所雇用，並無起訴書所載對莊啟展、張立堂恐嚇之
    行為云云。
  (二)經查：
    1.【被告黃耀煌未待97年06月23日採樣之檢驗結果是否合法
      ，旋於97年07月07日前往本案掩埋場進行開挖】
      (1)證人阮雲生於本院審理時證稱：97年06月23日之檢驗報
        告是在97年07月08日出來，所以在97年07月07日尚無從
        得知璟美公司收受之垃圾是否合乎規定等語明確（見本
        院筆錄卷第207 頁背面）。
      (2)被告黃耀煌於97年06月23日係以懷疑清運車輛有載運不
        應該載的東西進入本案掩埋場處理，故要求對清運車輛
        採樣，而於97年07月07日則以懷疑本案掩埋場內已埋有
        有害事業廢棄物為由，而要求開挖，均是口頭懷疑，並
        沒有提出任何證據佐證。又因為議員陳情，所以列為緊
        急事件處理。且97年07月07日的時間也是黃耀煌所訂等
        情，業據證人阮雲生證述明確（見本院筆錄卷第205 頁
        至第206 頁、第208 頁）。
      (3)據上，何以被告黃耀煌未等待97年06月23日採樣之檢驗
        結果是否合法，旋以另一理由懷疑璟美公司已埋有有害
        事業廢棄物，而急欲於97年07月07日進行開挖？其動機
        為何即豈人疑竇。
    2.【97年07月07日被告黃耀煌有以加害璟美公司財產之事恐
      嚇璟美公司總經理張立堂、經理莊啟展之行為】：
      (1)關於證人張立堂證述部分：
        偵訊時證稱：我及我公司員工開始阻止黃耀煌非法開
          挖，黃耀煌非常生氣，指摘我們公司不尊重他，「非
          常白目」，威脅我們公司不讓他開挖，絕對不讓我們
          公司經營下去，否則他要辭去縣議員職位。」這樣我
          們當然會感到害怕（見99他608 卷(一)第58頁至第59頁
          ）。
        審理中證稱：「（問：在97年07月07日這一次，黃耀
          煌有無跟你說一些什麼樣的話，就是這一次開挖的這
          一天？）喔，他是有講啦！他就說『他是雲林縣什麼
          環保什麼的召集人』嘛！說『我們這個都沒有跟他打
          招呼或怎麼樣』，他有說類似這種話嘛！」「（問：
          在偵訊中，你有說黃耀煌他有說，他是環保召集小組
          的成員指責你們公司不尊重他，非常白目，然後威脅
          你們公司不讓他開挖的話，絕對不要讓你們公司經營
          下去，否則他就要辭掉縣議員的職位，你偵查中是否
          有講過這些話？）有啊！」「（問：你偵查中的證述
          是否實在？）實在啊！」「（問：那當時你聽完這些
          話的時候，你的感受是怎麼樣？）我感受很害怕啊！
          我們一般生意人，你遭到議員這樣子，我們當然害怕
          」（見本院筆錄卷第181 頁背面至第182 頁）。
      (2)關於證人莊啟展證述部分：
        偵訊時證稱：當時我曾經告訴黃耀煌，是否公司哪裡
          得罪你？請多加賜教。黃耀煌立刻回答跟我說：「你
          公司有夠白目，我是議會環保召集人，如果大家沒講
          好，休想營運，你跟你老闆講」。由於這種情況都不
          是我現場經理所能處理的，我只好請公司總經理張立
          堂到現場。我確定黃耀煌有說「你公司有夠白目，我
          是議會環保召集人，如果大家沒講好，休想營運，你
          跟你老闆講」（見99他608 卷(一)第52頁）。
        審理時證稱：「（問：在97年07月07日這開挖過程中
          ，黃耀煌有無跟你講過什麼話，你還記得嗎？）忘記
          了」「（問：你在偵查中有跟檢察官說97年07月07日
          那一次，你曾經告訴黃耀煌請教說是否公司哪裡得罪
          你，黃耀煌立刻回答你說『你公司有夠白目，我是議
          會環保召集人，如果大家沒講好，休想營運，你跟你
          的老闆轉述』那由於這種情況不是你所能處理，所以
          你只好請總經理張立堂到現場，你在偵查中有這樣跟
          檢察官說過嗎？）對」「（問：那是實在的嗎？）嗯
          」（見本院筆錄卷第194 頁）。
    3.【張立堂、莊啟展等人有因而心生畏懼之情】：
      (1)被告黃耀煌非常生氣，指摘璟美公司不尊重他，「非常
        白目」，威脅張立堂若不讓他開挖，絕對不讓璟美公司
        經營下去，否則將辭去縣議員職位，這樣的行為讓張立
        堂感到害怕等情，業據證人張立堂於偵查中及本院審理
        時證述明確（見99他608 卷(一)第頁；本院筆錄卷第182
        頁）。
      (2)證人莊啟展雖於本院審理時證稱：被告黃耀煌係以像口
        頭禪的方式說出「你公司有夠白目，我是議會環保召集
        人，如果大家沒講好，休想營運，你跟你的老闆轉述」
        且語氣平緩，不會令人感到害怕云云（見本院筆錄卷第
        197 頁、第200 頁至第201 頁）。惟衡情被告黃耀煌當
        日前往本案掩埋場，執意開挖之勢非常明顯，既遭證人
        莊啟展阻撓，而口出「你公司有夠白目」「休想營運」
        等語，豈有以平緩語氣說出之理，況證人莊啟展亦證稱
        隨後即請證人張立堂到現場處理等語明確，顯見現場之
        狀況已非證人莊啟展所能控制處理，且證人張立堂證稱
        被告黃耀煌告以上揭話語已令其心生畏懼等語明確，故
        證人莊啟展上開證述，顯違常情，不足採信。
      (3)準此，證人張立堂、莊啟展分別係璟美公司之總經理及
        經理，被告黃耀煌以妨害璟美公司營業權之事告知，屬
        加害璟美公司財產之事，以張立堂、莊啟展與璟美公司
        之關係，被告黃耀煌上開行為，自會令其等擔心因為影
        響到璟美公司之財產而波及自身之工作、財產等而心生
        畏懼。至於辯護人辯稱並未對莊啟展、張立堂有以加害
        生命、身體、自由、名譽、財產之事恐嚇，故被告黃耀
        煌之行為不構成恐嚇危害安全罪云云，惟依前說明，證
        人張立堂、莊啟展既與璟美公司具有一定之密切關係，
        縱非以加害張立堂、莊啟展自身之生命、身體、自由、
        名譽、財產等事恐嚇張立堂、莊啟展，而係以加害璟美
        公司財產之事告知，尚難認無使張立堂、莊啟展心生畏
        懼之可能，是上開辯解，不足採信。
      (4)另辯護人以若檢查結果有違規或違法情事，璟美公司則
        不能繼續營運，而若無違規或違法則璟美公司當能繼續
        營運，此與被告黃耀煌無涉云云置辯。惟被告黃耀煌上
        揭開挖行為，於前揭採樣行為尚不知違規與否，即接連
        為之，是證人張立堂擔憂此等接連之抗爭行為恐影響璟
        美公司營運權，即非空言無據。
    4.【97年07月07日上午開挖本案掩埋場及採集廢棄物，並非
      環保局既定行程】：
      (1)在97年07月07日前幾天，被告黃耀煌打電話給證人阮雲
        生，向其表示懷疑本案掩埋場內埋放有害事業廢棄物，
        要求環保局開挖稽查，經阮雲生表示會依正常程序要求
        劉祥棋簽請准予雇用挖土機，等到程序完備後再通知被
        告黃耀煌確實開挖稽查之時間。但被告黃耀煌表示要代
        為雇用挖土機，再由環保局依程序付錢報銷，且97年07
        月07日阮雲生係接到環保局局長黃揮原通知後，方與劉
        祥棋及政風室主任前往本案廢棄物掩埋場會同黃耀煌現
        場開挖稽查，並由阮雲生向廠商表達因為議員陳情，希
        望配合開挖稽查等情，業據證人阮雲生於偵查時及本院
        審理時結證明確（見99他608 卷(一)第109 頁至第113 頁
        ；本院筆錄卷第205 頁至第209 頁）。且依據雲林縣環
        境保護局97年07月07日環境稽查工作紀錄記載：「本日
        係本縣議員轉民眾陳情案件。」此有上開稽查工作紀錄
        1 紙附卷可參（見99他608 卷(一)第11頁）。
      (2)關於證人張立堂證述部分：
        於偵訊時證稱：97年07月07日黃耀煌雇用挖土機欲強
          行開挖前，環保局沒有事先來文通知當日將進行開挖
          稽查。當日到場之環保局課長阮雲生向我表示，他們
          面對縣議員壓力很大，請我們璟美公司讓黃耀煌開挖
          ，所以我就同意（見99他608 卷(一)第58頁）。
        於審理中證稱：「（問：在97年07月07日黃耀煌雇用
          挖土機強行開挖之前，環保局或是黃耀煌有無事先通
          知？）沒有啊！後來我堅持啊！我不讓他進去啊！後
          來才聯絡環保局的、會同環保局的人員去啊！」（見
          本院筆錄卷第181 頁背面）。
      (3)是97年07月07日前幾天雖然被告黃耀煌打電話向阮雲生
        表示本案掩埋場內埋放有害事業廢棄物，要求開挖稽查
        ，經阮雲生表示等程序完備後再通知被告黃耀煌確實開
        挖稽查之時間，然被告黃耀煌並未等待阮雲生之通知，
        而係於97年07月07日上午先行前往本案掩埋場，再透由
        黃揮原通知阮雲生等人前往本案掩埋場，足見97年07月
        07日上午開挖本案掩埋場及採集廢棄物，並非環保局既
        定行程。
    5.【被告黃耀煌為恐嚇之危險行為後，進而為強制開挖之實
      害行為】
      (1)關於此部分行為，被告黃耀煌及辯護人辯稱係行使公權
        力行為乙節，並非可採，理由同前所述。
      (2)被告黃耀煌雖會同環保局人員前往璟美公司稽查，然依
        前所述，係環保局人員礙於其議員身分而配合前往，顯
        係被告黃耀煌利用不知情之環保局人員遂行其強制行為
        。且其強制開挖之事實，除為被告黃耀煌所坦承外，復
        經證人張立堂、阮雲生等人證述明確，是被告黃耀煌有
        利用環保局人員，進而為強制開挖之事實，堪予認定。
  (三)是被告黃耀煌遂行恐嚇之危險行為後，進而為強制開挖之實
    害行為，則此部分之犯行構成強制罪，亦堪認定。
三、事實一、(三)部分：
  (一)訊據被告黃耀煌否認有恐嚇得利未遂之犯行，辯稱：並未委
    託第三人向璟美公司表示要該公司購買529 地號土地之事，
    也不知道陳沼月是否於97年07月10日曾申請上開地號土地謄
    本及地籍圖謄本，更未委由一名男子於97年07月11日攜帶裝
    有上開土地謄本及地籍圖謄本之信封至璟美公司云云。
  (二)經查：
    1.【陳沼月因受被告黃耀煌委託而於97年07月10日至斗六地
      政事務所申請太保市○○段過溝小段529 地號土地之第二
      類謄本及地籍圖謄本各1 份】
      被告黃耀煌以0000000000號行動電話聯絡證人陳沼月，並
      委託陳沼月於97年07月10日代為申請太保市○○○段529
      地號之土地第二類謄本及地籍圖謄本各1 份，並於申請後
      將上開文件資料交與被告黃耀煌或其助理之事實，業據證
      人陳沼月於警偵訊時及本院審理中證述明確（見99他608
      卷(一)第96頁至第98頁、第101 頁至第102 頁；本院筆錄卷
      第129 頁至第132 頁），復有嘉義縣太保市○○段過溝小
      段529 地號土地登記謄本、地籍圖謄本、地籍謄本及相關
      資料申請書影本各1 份（見99他608 卷(一)第12頁至第13頁
      、第38頁至第39頁）附卷可佐。
    2.【璟美公司於97年07月11日收到一封裝有陳沼月於97年07
      月10日所申請之上開529 地號土地謄本之信封】
      璟美公司於97年07月11日收到裝有上開529 地號土地謄本
      之事實，有上開土地謄本及信封影本各1 份在卷可證（見
      99他608 卷(一)第11頁背面至第12頁），而經提示上開地籍
      謄本及相關資料申請書影本1 份予證人陳沼月辨認，經其
      證述確係其本人親至斗六地政事務所申請，申請內容亦是
      其親自填寫等語明確（見99他608 卷(一)第101頁）。
    3.【被告黃耀煌係以上開採樣、開挖之行為作為施壓之手段
      ，以遂行其不法所有之意圖】
      (1)證人洪植一於本院審理時證稱：他將印有來來汽車旅館
        的信封交給林文優，是因為聽說黃耀煌有透過人跟林文
        優接洽，表示要將來來汽車旅館出售給林文優蓋療養院
        ，但林文優沒有意願，後來黃耀煌就率眾圍堵璟美公司
        又請挖土機開挖等，所以他直覺就是黃耀煌是透過對璟
        美公司施壓，而讓璟美公司的負責人林文優感到壓力等
        語明確（見本院筆錄卷第109 頁至第110 頁）。
      (2)證人林文優於本院審理時證稱：「（問：刑事告訴狀第
        6 頁記載說『看到那個地籍圖謄本之後，本公司窺而始
        知悉，黃耀煌的犯罪動機，是假藉抗爭為名，而實際進
        行敲詐勒贖高額款項之實』這句話是什麼根據？）就是
        有叫我們要買那個汽車旅館，然後又要買土地，那這當
        中他又對我們好像很多的誤解，我們要去找他說明，他
        又都不在、都不碰面，所以我們才會這樣想。」「（問
        ：所以在你想法裡面，你認為那個抗爭跟這筆土地的買
        賣是有直接關連性？）對。」（見本院筆錄卷第127 頁
        背面至第128 頁）。另證人林文優亦於本院審理時證稱
        ：因為黃耀煌接連而來的採樣、開挖等行為，致其擔憂
        影響到璟美公司的營運，而前去黃耀煌的岳母家拜訪等
        情（見本院筆錄卷第121 頁）。且其於偵查中亦證稱：
        「因為買529 地號土地對璟美公司沒有好處，但我想這
        一定和璟美公司的抗爭有關聯，我們拒絕他買賣，也很
        擔心抗爭會繼續來，所以那時候我們才會送50萬元給黃
        揮元局長，希望他能不要隨著議員，要有所堅持。」（
        見99他608 卷(一)第71頁）。
      (3)據上，由被告黃耀煌接連以懷疑璟美公司收受有害廢棄
        物為由，進而對璟美公司所進行之採樣、開挖等行為，
        已使璟美公司負責人即林文優倍感壓力等情，業據證人
        洪植一、林文優證述明確，倘被告黃耀煌僅係單純行使
        議員職權，何以會有人將529 地號土地謄本送至璟美公
        司之事（詳如後述），是證人林文優證述待收到529 地
        號土地謄本，始知悉被告黃耀煌一連串抗爭之動機等語
        ，即非無據。是被告黃耀煌係為遂行其不法所有之意圖
        乙節，亦可認定。
    4.【上開裝有529 地號土地謄本之信封係被告黃耀煌委由某
      成年男子送至璟美公司】
      (1)信封內所裝之529 地號土地謄本係被告黃耀煌委請陳沼
        月所申請乙節，已於前述。且裝有上開529 地號土地謄
        本之信封外印有「來來汽車旅館」等字樣之事實，亦有
        該信封影本1 份（見99他608 卷(一)第11頁背面）附卷可
        稽。而來來汽車旅館係被告黃耀煌所經營之事實，則為
        被告黃耀煌所坦承。是裝有上開529 地號土地謄本之信
        封與被告黃耀煌間具有相當關聯性之事實，應可認定。
        至於被告及辯護人辯稱「來來汽車旅館」之信封乃眾人
        可隨手取得，尚難認定與被告黃耀煌有關云云，惟「來
        來汽車旅館」之信封固有隨手取得之可能，但其內既裝
        有實際上由被告黃耀煌所使用之529 地號土地登記謄本
        ，自難排除與被告黃耀煌相關之可能，況上開土地登記
        謄本復為被告黃耀煌委請陳沼月所申請乙節，已於前述
        ，是被告及辯護人上開辯解，即非可採。
      (2)關於某成年男子將信封上印有「來來汽車旅館」，而內
        裝有上開529 地號土地登記謄本、地籍圖等相關資料之
        信封放在璟美公司櫃檯，且該名成年男子表示璟美公司
        若對該土地有興趣，可以打電話與黃耀煌聯絡，嗣洪植
        一聽聞此事後，即拿此信封到林文優公司與林文優商談
        等情，業據洪植一、林文優於偵查中及本院審理時證述
        明確（見99他608 卷(一)第66頁至第67頁及卷(二)第36頁；
        本院筆錄卷第97頁至第98頁、第114 頁背面至第115 頁
        ）。
      (3)準此，由529 地號土地係被告黃耀煌之女友鄭素卿所有
        ，信封上亦僅載明來來汽車旅館之聯絡電話號碼，顯係
        表明若欲購買529 地號土地者請以該電話號碼聯絡，衡
        情除了529 地號土地之所有權人或與其有密切關係之人
        有權處分該土地外，他人並無此權利，而實際操作529
        地號土地之人係被告黃耀煌，且被告黃耀煌因該土地貸
        款之利息負擔很重，有意出售但是都賣不掉等情，亦據
        證人鄭素卿證述明確（見99他608 卷(一)第132 頁至第13
        5 頁）。況上開529 地號土地謄本係陳沼月受被告黃耀
        煌之託而於97年07月10日申請，旋於97年07月11日即送
        達到璟美公司，是上開裝有529 地號土地謄本之信封，
        係被告黃耀煌委請某成年男子送至璟美公司之事實，應
        可認定。
    5.【獲有財產上不法利益】
      本案529 地號土地上設有最高限額抵押權20,400,000元，
      若按公告土地現值計算則其價值為14,508,000元【計算方
      式：6,500 元/ 平方公尺×2,232 平方公尺＝14,508,000
      元】，是購買529 地號土地需一併承受其上高額貸款，且
      529 地號土地難以出售之事實，亦據證人鄭素卿證述明確
      ，故被告黃耀煌明知上情，仍藉由上開不法手段迫使璟美
      公司董事購買529 地號土地，而欲取得免除債務負擔，並
      欲藉此獲得財產上不法利益，亦足認定。
  (三)準此，被告黃耀煌上開所辯，不足採信。本件事證明確，被
    告黃耀煌共同恐嚇得利未遂之犯行，堪以認定。
貳、論罪科刑之理由
一、核被告黃耀煌、李忠宜、沈宏達、邱宥肇、姚佳華就事實欄
    一、(一)部分所為，均係犯刑法第304 條第1 項之強制罪。被
    告黃耀煌就事實欄一、(二)部分所為，係犯刑法第304 條第1
    項之強制罪；公訴意旨雖認被告黃耀煌另犯刑法第305 條之
    恐嚇危害安全罪，惟被告於恐嚇後進而實施開挖之強制行為
    ，其恐嚇之危險行為應為後生之強制實害行為所吸收，不另
    成立恐嚇危害安全罪。被告黃耀煌就事實欄一、(三)部分所為
    ，係犯刑法第346 條第3 項、第2 項之恐嚇得利未遂罪。又
    起訴法條認此部分構成同法第346 條第3 項、第1 項之恐嚇
    取財未遂罪，尚有未洽，惟起訴之基本事實既屬同一，本院
    自得變更法條審理之。另就事實一、(一)所示犯行，本院認係
    妨害大凱等廠商之通行權，而公訴意旨認係致使璟美公司無
    法收受與其有合約約定之廠商清運事業廢棄物至該掩埋場，
    而認妨害璟美公司之經營權（見當事人主張卷第10頁），然
    依璟美公司與廠商間所訂契約觀之，璟美公司依約有收受廢
    棄物之義務及收取費用之權利，故收受廢棄物應屬璟美公司
    之義務而非權利，而刑法第304 條第1 項係規定「妨害權利
    」不含「妨害義務」，是公訴意旨此部分認定之事實應屬有
    誤，惟無礙本罪之成立，附此敘明。
二、被告黃耀煌、李忠宜、沈宏達、邱宥肇、姚佳華及不詳年籍
    姓名之2 名成年男子就事實欄一、(一)所示犯行，分別有犯意
    聯絡及行為分擔，均為共同正犯。被告黃耀煌利用不知情之
    環保局人員遂行其事實一、(二)所示之強制開挖行為，及利用
    不知情之某成年男子代送信封至璟美公司而遂行其事實一、
    (三)之行為，均為間接正犯。
三、所謂「接續犯」，係指如數行為於同時同地或密切接近之時
    地實施，侵害同一之法益，各行為之獨立性極為薄弱，依一
    般社會健全觀念，在時間差距上，難以強行分開，在刑法評
    價上，以視為數個舉動之接續施行，合為包括之一行為予以
    評價，較為合理，則屬接續犯，而為包括之一罪。本案被告
    黃耀煌所犯上開各罪分別係於97年06月23日、97年07月07日
    、97年07月11日所為，非屬在密切接近之時地實施，各行為
    均可獨立分開，依前說明，非屬接續犯。至於公訴意旨認事
    實一、(一)及(二)之犯行，係於時間密接之情形下，接續而為，
    屬接續犯（見當事人主張卷第10頁），尚屬有誤。是本院認
    為被告黃耀煌所犯上開各罪，犯意各別，行為各自獨立，應
    予分論併罰。
四、被告黃耀煌就事實一、(三)所示犯行，已著手於犯罪行為之實
    行而不遂，為未遂犯，爰依刑法第25條第2 項之規定減輕其
    刑。
五、爰審酌被告黃耀煌身為雲林縣議員，受選民所託監督縣政，
    竟利用其身分、地位，妨害他人行使權利，且以恐嚇之方式
    欲取得不法利益，雖未得逞，然對社會危害非淺，犯後始終
    否認犯行之態度，復為本案主謀，及被告李忠宜、沈宏達、
    邱宥肇、姚佳華等人因受被告黃耀煌之邀，誤觸法典，犯後
    均已坦承犯行，態度尚佳，兼衡被告黃耀煌係工專畢業、被
    告李忠宜係國中畢業、被告沈宏達係高職畢業、被告邱宥肇
    係高職畢業、被告姚佳華係高職結業之智識程度，並考量其
    等之家庭狀況、生活背景等其他一切情狀，分別量處如主文
    第1 項至第5 項所示之刑，另就被告李忠宜、沈宏達、邱宥
    肇、姚佳華部分，諭知易科罰金之折算標準，並就被告黃耀
    煌部分定應執行之刑如主文第1 項所示，且依刑法第37條第
    2 項規定宣告褫奪公權4 年。
六、另公訴意旨認被告黃耀煌就上述事實欄一、(一)所為亦構成刑
    法第305 條之恐嚇危害安全罪嫌，另被告黃耀煌憑藉其身為
    雲林縣議員之身分地位，享有對縣轄區內環保主管機關質詢
    權，對雲林縣環境保護局有相當之影響力，又有關廢棄物之
    稽查、處分職權機關為雲林縣環保局，竟基於藉勢或藉端勒
    索財物之犯意，而為上述事實欄一、(一)至(三)所示之犯行，因
    認被告黃耀煌此部分所為另涉犯貪污治罪條例第4 條第1 項
    第2 款、第2 項之藉勢藉端勒索財物未遂罪嫌。惟查：
  (一)【就事實欄一、(一)部分不構成恐嚇危害安全罪】：
    1.就事實欄一、(一)部分，被告所為構成刑法第304 條強制罪
      ，已於前述。
    2.刑法上所謂恐嚇，祇須行為人以足以使人心生畏怖之情事
      告知他人即為已足，其通知危害之方法並無限制，凡一切
      以直接之言語、舉動，或其他足使被害人理解其意義之方
      法或暗示其如不從將加危害，而使被害人心生畏怖者，均
      應包括在內。而該言語或舉動是否足以使他人生畏怖心，
      應依社會一般觀念衡量之，如行為人之言語、舉動，依社
      會一般觀念，均認係惡害之通知，而足以使人生畏怖心時
      ，即可認屬恐嚇（最高法院22年度上字第1310號判例、73
      年度臺上字第1933號判決、84年度臺上字第813 號判決意
      旨參照）。
    3.關於此部分起訴意旨係以被告黃耀煌、沈宏達、邱宥肇、
      姚佳華、李忠宜等人將上開C6-1312 號自小客車停放在本
      案掩埋場之聯外道路上，認為係屬恐嚇行為，但停放車輛
      之舉動，雖屬妨害大凱、妙管家、順竹等清運車輛進入本
      案掩埋場之行為，而構成強制罪，然依社會一般觀念衡量
      之，尚難認係惡害之通知，核與恐嚇危害安全罪之要件不
      符。
  (二)【本案不構成藉勢藉端勒索財物罪】：
    1.懲治貪污條例第2 條第4 款之藉勢或藉端勒索財物罪，祇
      以行為人憑藉其本人或他人之權勢或以某種事由為藉口施
      行恫嚇以索取財物為構成條件，【不以所藉權勢事由在其
      職務範圍內或與其職務有直接關係為必要】（司法院院解
      字第3672號參照）；又貪污治罪條例第4 條第2 款藉勢或
      藉端勒索財物罪，其所謂「藉勢」勒索財物，須行為人「
      憑藉權勢、權力」，以恫嚇或脅迫之手段，使人畏懼而交
      付財物；另「藉端」勒索財物，則為「假藉端由」，以恫
      嚇或脅迫之手段，使人畏怖而交付財物。二者構成要件有
      別。【不以所藉權勢事由，在其職務範圍內或與其職務有
      直接關係為必要】（最高法院92年度臺上字第4011號、92
      年度臺上字第6607號、94年度臺上字第5599號、99年臺上
      字第3655判決意旨參照）。
    2.被告黃耀煌就事實欄一、(一)至(三)所為係屬藉勢藉端之行為
      ：
      (1)被告黃耀煌憑藉其身為雲林縣議員之身分地位，享有對
        縣轄區內環保主管機關質詢權，對雲林縣環保局有相當
        影響力之權勢地位，縱然廢棄物之稽查、處分職權，非
        在其議員之職務範圍內，然揆諸上開司法院解釋及判決
        意旨說明，被告黃耀煌之所為仍屬「藉勢」。
      (2)被告黃耀煌於97年06月23日阻止大凱、妙管家、順竹等
        清運車輛進入本案掩埋場，嗣經雲林縣政府環保局局長
        黃揮原指定將廢棄物傾倒於斗六市萬年里之垃圾轉運站
        內，再會合被告黃耀煌進行檢查、採樣，事後環保局出
        具之報告均顯示欲進入本案掩埋場清運之廢棄物並無感
        染性醫療廢棄物等情，業據證人阮雲生證述明確。惟被
        告黃耀煌未待上開檢驗報告結果是否合法，旋以懷疑本
        案掩埋場有收受醫療棄物之事為由，而於97年07月07日
        進入本案掩埋場進行開挖，顯係「藉端」。
  (三)被告黃耀煌所為尚難認屬勒索財物之行為：
    1.被告黃耀煌並未直接向林文優表示希望其承接「來來汽車
      旅館」之事，且拒絕與林文優等人見面等情，亦據證人林
      文優證述明確（見本院筆錄卷第117 頁至第118 頁、第12
      1 頁）。
    2.由璟美公司收到上開印有「來來汽車旅館」之信封，而其
      內裝有529 地號土地謄本等情，雖可認定係屬財產上之不
      法利益，但起訴意旨既認係「買賣」行為，而本案並無證
      據顯示被告黃耀煌係以遠高於市價之價值要求林文優購買
      529 地號土地，則被告黃耀煌所為是否屬「勒索財物」之
      行為即非無疑。
  (四)綜上所述，上開事實欄一、(一)部分，並不構成恐嚇危害安全
    罪，而上開事實欄一、(一)至(三)部分，亦不構成藉勢藉端勒索
    財物未遂罪，附此敘明。
丙、無罪部分：
壹、公訴意旨另以：被告黃耀煌知悉雲林縣斗六市久安里里民活
    動中心使用之部分土地為朝龍宮宮廟所有，且雙方有侵占訴
    訟進行中，仍基於恐嚇及使人行無義務之事之犯意，於98年
    04月02日上午09時50分許，僱用不知情司機駕駛挖土機，向
    朝龍宮主任委員陳文雄及民眾許秋霞、賴淑雲、郭秀惠、曾
    利彥等人表示，要在朝龍宮土地上挖里民活動中心之化糞池
    云云，經陳文雄等人勸阻並告知已提出侵占告訴之情，黃耀
    煌竟向挖土機司機表示：「我是議員，挖下去沒有事，有事
    我負責，不用怕，法院你們（指朝龍宮主任委員）開的我也
    不怕，流氓也不怕，要叫流氓我更多」、「警察是我養的」
    等語，挖土機司機因此在朝龍宮土地上挖出一個坑洞，經警
    方獲報到場，挖土機方停止作業。嗣陳文雄前往雲林縣警察
    局斗六分局溝埧派出所，欲控告黃耀煌及久安里里長曾常義
    等人，詎黃耀煌竟在警局內對警員表示「你不能對他做筆錄
    ，你敢做筆錄就試試看」、「這件事情你們不要管，要文要
    武我都可以處理」等語，且對挖土機之駕駛表示「不可以亂
    講話，講不知道就好」，致在場之陳文雄等人心生恐懼，因
    認被告黃耀煌此部分所為，亦涉犯刑法第304 條之強制罪、
    第305 條之恐嚇危害安全罪嫌。
貳、按犯罪事實應依證據認定之，無證據不得認定犯罪事實，又
    不能證明被告犯罪者，應諭知無罪之判決，刑事訴訟法第15
    4 條第2 項、第301 條第1 項分別定有明文。次按認定犯罪
    事實所憑之證據，雖不以直接證據為限，間接證據亦包括在
    內；然而無論直接或間接證據，其為訴訟上之證明，須於通
    常一般之人均不致有所懷疑，而得確信其為真實之程度者，
    始得據為有罪之認定，倘其證明尚未達到此一程度，而有合
    理之懷疑存在時，事實審法院復已就其心證上理由予以闡述
    ，敘明其如何無從為有罪之確信，因而為無罪之判決，尚不
    得任意指為違法；如未能發現相當證據，或證據不足以證明
    ，自不能以推測或擬制之方法，以為裁判之基礎（最高法院
    76年臺上字第4986號、40年臺上字第86號判例意旨參照）。
、公訴人認被告黃耀煌就此部分所為亦涉犯刑法第304 條之強
    制罪及第305 條之恐嚇危害安全罪，係以下列證據方法為其
    論罪依據：
一、證人陳文雄99年06月28日於檢察官面前具結之證述筆錄（見
    99他608 卷(一)第62頁至第64頁）。
二、證人許秋霞99年07月12日於檢察官面前具結之證述筆錄（見
    99他608 卷(二)第51頁至第53頁）。
三、證人賴淑雲99年07月12日於檢察官面前具結之證述筆錄（見
    99他608 卷(二)第58頁至第60頁）。
四、證人郭秀惠99年07月12日於檢察官面前具結之證述筆錄（見
    99他608 卷(二)第66頁至第68頁）。
五、證人曾利彥99年07月12日於檢察官面前具結之證述筆錄（見
    99他608 卷(二)第74頁至第76頁）。
六、雲林縣斗六市○○○段0000-0000 地號土地登記謄本、地籍
    圖謄本、土地所有權狀影本各1 紙（見99他608 卷(一)第38頁
    至第39頁）。
肆、訊據被告黃耀煌堅決否認有強制罪及恐嚇危害安全罪之犯行
    ，辯稱：其於98年04月02日至斗六市久安里里民活動中心，
    是因為里長說化糞池壞掉，希望其幫忙處理，才由其僱用司
    機挖土機前往現場，但其並未對在場人員為恐嚇行為，且至
    派出所製作筆錄時，亦無恐嚇行為等語。
伍、經查：
一、被告黃耀煌坦承於98年04月02日上午09時50分許，僱用司機
    駕駛挖土機，前往斗六市久安里里民活動中心，並向朝龍宮
    主住委員陳文雄表示，要在朝龍宮土地上挖出一個坑洞等事
    實，並經證人陳文雄、許秋霞、賴淑雲、郭秀惠、曾立彥等
    人證述明確，是上開事實，應堪認定。
二、【尚難認定被告黃耀煌有以言語恐嚇挖土機司機之事實】：
  (一)證人曾常義、王明記於本院審理時證述內容如下：
    1.證人曾常義即久安里里長證稱：98年04月02日因為久安里
      里民活動中心的化糞池壞掉，有里民反應有廁所沒有化糞
      池要怎麼用，他才叫挖土機去維修化糞池，因為舊化糞池
      的位置已經被朝龍宮蓋上水泥，只有他才知道那個位置。
      要挖的時候遭到陳文雄阻擋，那時候黃耀煌有在現場，但
      是他沒有聽到黃耀煌說「我是議員，挖下去沒有事，有事
      我負責…」，也沒有聽到黃耀煌說「流氓也不怕，要叫流
      氓我更多」。隨後到派出所時，也沒有聽到黃耀煌說「這
      件事情你們不要管，要文要武我都可以處理」等語（見本
      院筆錄卷第169 頁至第171 頁）。
    2.證人王明記即斗六分局溝埧派出所員警證稱：98年04月02
      日因為朝龍宮糾紛，黃耀煌等人有到派出所，當時黃耀煌
      的態度還好，印象中沒有聽到黃耀煌說「這件事情你們不
      要管，要文要武我都可以處理」「不可以亂講話，講不知
      道就好」等語（見本院筆錄卷第172 頁至第175 頁）。
    3.據上，證人曾常義、王明記均明確證述未聽到被告黃耀煌
      口出恐嚇言語等情。
  (二)證人陳文雄、許秋霞、賴淑雲、郭秀惠、曾立彥雖於偵查中
    均曾證述被告黃耀煌有以言語恐嚇挖土機司機等情，惟其證
    述內容分別為：
    1.證人陳文雄證稱：「黃耀煌竟然表示：『他是議員，挖下
      去沒有事，有事他負責，不用怕，法院你們開的他也不怕
      ，流氓也不怕，要叫流氓他更多』等恐嚇、威脅的話。在
      派出所時黃耀煌還威脅挖土機司機：『不可以亂講話，講
      不知道就好』」（見99他608 卷(一)第62頁至第64頁）。
    2.證人許秋霞證稱：「（問：你有無聽到黃耀煌在現場說：
      『我是議員，挖下去沒有事，有事他要負責，不用怕，法
      院你們開的他也不怕』？）我有聽到這些話。」「（問：
      你有無聽到黃耀煌說：『我是議員流氓也不怕，要叫流氓
      我更多』等恐嚇、威脅的話？）我有聽到這些話。」「（
      問：你有無聽到黃耀煌說：『警察是他養的』？）我有聽
      到這些話。」（見99他608 卷(二)第52頁）。
    3.證人賴淑雲證稱：「（問：你有無聽到黃耀煌說：『我是
      議員，挖下去沒有事，有事他要負責，不用怕，法院你們
      開的他也不怕』？）我有聽到這些話。」「（問：你有無
      聽到黃耀煌說：『我是議員流氓也不怕，要叫流氓我更多
      』等恐嚇、威脅的話？）我有聽到這些話。」「（問：你
      有無聽到黃耀煌說：『警察是他養的』？）我有聽到這些
      話。」（見99他608 卷(二)第59頁）。
    4.證人郭秀惠證稱：「（問：你當天有無聽到黃耀煌說：『
      我是議員，挖下去沒有事，有事他要負責，不用怕，法院
      你們開的他也不怕』等恐嚇、威脅的話？）我有聽到。」
      「（問：你當天有無聽到黃耀煌說：『流氓他不怕，要叫
      流氓他更多』？）我有聽到。」「（問：你有無聽到黃耀
      煌說：『警察是他養的』？情形為何？）我不敢報案，是
      我們主委要打電話報案，黃耀煌就說：『警察是他養的，
      他沒在怕』，我聽到他這樣講感到很害怕。」（見99他60
      8 卷(二)第67頁）。
    5.證人曾利彥證稱：「（問：你當天有無聽到黃耀煌說：『
      我是議員，挖下去沒有事，有事他要負責，不用怕，法院
      你們開的他也不怕』等恐嚇、威脅的話？）我有聽到。」
      「（問：你當天有無聽到黃耀煌說：『流氓他不怕，要叫
      流氓他更多』？）我有聽到。」「（問：你有無聽到黃耀
      煌說：『警察是他養的』？情形為何？）我有聽到，是在
      朝龍宮現場聽到。他認為他縣議員的權很大。」（見99他
      608 卷(二)第75頁）。
    6.綜上，除訊問證人陳文雄外，在訊問其餘證人時顯係以誘
      導方式為之，而筆錄之製作方式亦係以制式方式為之，是
      否可信，即非無疑。
  (三)證人陳文雄、許秋霞、郭秀惠、曾利彥於本院審理時證述內
    容如下：
    1.證人陳文雄證稱：「（問：那很多人都有阻擋他，那你還
      記得黃耀煌當時有說什麼話嗎？）他就叫挖土機司機說『
      挖、沒關係，挖下去』這樣。」「（問：法院跟你確認一
      下，你說黃耀煌講說『我是議員，挖下去沒有事，有事我
      負責，不用怕，法院你們開的我也不怕，流氓也不怕，要
      叫流氓我更多』，他講這些話是在開挖之前還是開挖之後
      ？）挖土機來的時候說的，我叫他不要挖，是那時候他說
      的，我到的時候還沒有挖」「（問：是在錄影之前或是之
      後說的？）是在錄影之前說的，這是別人錄影的，這我不
      知道，但是是在之前說的。」「（問：剛剛許秋霞說他【
      指被告黃耀煌】是比的時候，說這句話的，說『挖下去沒
      有事，有事我負責，不用怕』，許秋霞說的對不對？）她
      說的沒有錯，但是他很常講，這句話很常講，不是只有講
      那一次而已」（見本院筆錄卷第140 頁、第145 頁背面、
      第162 頁）。
    2.證人許秋霞證稱：「（問：你當時有聽到黃耀煌講什麼話
      嗎？）黃耀煌…【沈思】，他說『挖，沒關係啦！」「（
      問：從這錄影帶裡面，我們並沒有聽到有錄到黃耀煌有講
      說『我是議員，挖下去沒有事，有事我負責，不用怕，法
      院你們開的我也不怕』這句話，那這句話到底是在何時講
      的？）在派出所講、在警察局那邊講的。」「（問：那剛
      剛檢察官說你有聽黃耀煌說『我是議員，流氓也不怕，要
      叫流氓我更多』這句話，在這片光碟，我們也聽不到這句
      話？）那就是在派出所。」「（問：他說『警察是我養的
      』這句話，也是在？）派出所。」「（問：所以你確定你
      在錄這片光碟，沒有聽到黃耀煌講這些話？）對，在警察
      局。」「（問：不是聽到他在現場講的？）現場也有講到
      ，可是我沒有錄到而已。」「（問：那你說在現場你有聽
      到什麼而沒有錄進去的話嗎？）很久，忘記了。」「（問
      ：那你確定他是在說他有肖像權你不能照他之前，他就說
      了『我是議員，挖下去沒有事，有事我負責』這些話？你
      確定是這樣沒錯？）對」（見本院筆錄卷第158 頁至第16
      2 頁）。
    3.證人郭秀惠證稱：「（問：你當天在挖土機挖下去之前，
      你有無聽到黃耀煌說什麼？）他好像是要說了一句什麼，
      他要進行就對了，他要做就對了。」「（問：你剛剛說黃
      耀煌有說『我是議員，挖下去沒有事，有事我負責』他說
      這些話是在錄影之前或是在錄影的時候說的，知不知道？
      ）之前的樣子。」（見本院筆錄卷第147 頁背面、第151
      頁）。
    4.證人曾利彥證稱：「（問：再跟你確認，你說你有聽到黃
      耀煌說『我是議員，挖下去沒有事，有事我負責，不用怕
      ，法院你們開的我也不怕』這句話是在挖土機開挖之前說
      的或是之後說的？）之後說的。」（見本院筆錄卷第153
      頁至第154 頁）。
    5.綜上，證人郭秀惠證稱被告黃耀煌係在錄影【前】口出恐
      嚇「我是議員，挖下去沒有事，有事我負責」等情，而證
      人曾利彥則證稱係在錄影【後】口出上開恐嚇言詞，另證
      人許秋霞先證述上開恐嚇言詞係在派出所講的，後又改稱
      在里民活動中心比某個地方時（錄影光碟至01分10秒時）
      也有講，但未錄影到。證人陳文雄則證稱許秋霞說比某個
      地方的時候，被告黃耀煌有說上開恐嚇言詞沒錯，這句話
      不只講一次。是上開證人所述顯就時間、地點有所歧異，
      是否均為可信，即非無疑。故本院認為被告黃耀煌若果真
      口出「我是議員，挖下去沒有事，有事我負責」等語，衡
      情應係被告黃耀煌要求挖土機司機開挖，而指著開挖地點
      而言，故以證人許秋霞、陳文雄證述係對著挖土機比著某
      個地方所說，較為可採，是被告黃耀煌若果真口出「我是
      議員，挖下去沒有事，有事我負責」等情，應在錄影過程
      中所述。然該錄影光碟經本院勘驗結果為：「(一)畫面一開
      始就帶到挖土機畫面，被告及其他兩個人站在挖土機前方
      的位置，被告有比手劃腳，看來是要確認開挖的地點，畫
      面又帶到其他地方，看起來其他民眾都是站在挖土機的後
      方。(二)畫面到1 分19秒的時候，挖土機啟動，在3 分20秒
      的時候就正式開挖。(三)整個錄影時間為15分26秒，在過程
      當中，都沒有聽到黃耀煌說到『我是議員，挖下去沒有事
      ，有事我負責，法院你們開的我也不怕，流氓也不怕，要
      叫流氓我更多。警察是我養的』等語」此有本院勘驗筆錄
      在卷可參（見本院筆錄卷第162 頁背面至第163 頁）。準
      此，整個錄影過程均未錄到被告黃耀煌有口出恐嚇言語部
      分，則被告黃耀煌是否口出上開恐嚇言詞，即非無疑。
  (四)與恐嚇罪之構成要件不符：
    退步言之，縱認被告黃耀煌確有口出上開恐嚇言詞，然公訴
    意旨既認恐嚇對象並非陳文雄等人，而係挖土機司機及警員
    ，以挖土機司機及警員與陳文雄等人非親非故，對其等口出
    恐嚇言語，尚難認會致陳文雄等人心生恐懼。
  (五)與強制罪之構成要件不符：
    公訴意旨就此部分，並未載明有何強暴、脅迫使陳文雄等人
    行何無義務之事，或妨害陳文雄等人行使何等權利之事實。
三、綜上，本件檢察官所提出之上開證據，不足為被告黃耀煌有
    此部分犯行之積極證明，其指出證明之方法，無從說服法院
    以形成被告黃耀煌有罪之心證。此外，復查無其他積極證據
    足以證明被告黃耀煌此部分之犯行，揆諸前揭法條及判決意
    旨，此部分之犯罪自屬不能證明，依無罪推定原則，自應為
    被告黃耀煌此部分無罪之諭知。
丁、適用之法律
一、刑事訴訟法第299 條第1 項前段、第300 條、第301 條第1
    項。
二、刑法第28條、第304 條第1 項、第346 條第3 項、第2 項、
    第25條第2 項、第41條第1 項前段、第51條第5 款、第37條
    第2 項。
三、刑法施行法第1 條之1 第1 項、第2 項前段。
本案經檢察官陳詠薇到庭執行職務。
中    華    民    國   100    年    7     月    20    日
                  刑事第七庭    審判長法  官  許佩如
                                      法  官  王紹銘
                                      法  官  鍾世芬
以上正本證明與原本無異。
如不服本判決應於收受判決後10日內向本院提出上訴書狀，並應
敘述具體理由；其未敘述上訴理由者，應於上訴期間屆滿後20日
內向本院補提理由書（均須按他造當事人之人數附繕本）。「切
勿逕送上級法院」。
                                      書記官  徐基典
中    華    民    國  100     年    7     月    20    日
附錄本案論罪科刑法條：
【刑法第304 條】：
  以強暴、脅迫使人行無義務之事或妨害人行使權利者，處3 年
  以下有期徒刑、拘役或300 元以下罰金。
  前項之未遂犯罰之。
【刑法第346 條】：
  意圖為自己或第三人不法之所有，以恐嚇使人將本人或第三人
  之物交付者，處6 月以上5 年以下有期徒刑，得併科1,000 元
  以下罰金。
  以前項方法得財產上不法之利益，或使第三人得之者，亦同。
  前2 項之未遂犯罰之。